【裁判字號】    99,審訴,215
【裁判日期】    990831
【裁判案由】    給付會款等
【裁判全文】
臺灣新竹地方法院民事判決             99年度審訴字第215號
原      告  丙○○
訴訟代理人  路春鴻律師
訴訟代理人  黃淑芬律師
被      告  甲○○
上列當事人間請求給付會款等事件，本院於民國99年8月24日辯
論終結，判決如下：
    主      文
被告應給付原告新台幣貳佰玖拾玖萬陸仟零貳拾元，及自民國九
十二年十二月三十一日起至清償日止，按年利率百分之五計算之
利息。
訴訟費用由被告負擔。
本判決第一項於原告以新台幣壹佰萬元為被告供擔保後，得假執
行。
    事實及理由
甲、程序方面：
一、按原告於判決確定前，得撤回訴之全部或一部，但被告已為
    本案之言詞辯論者，應得其同意，民事訴訟法第262條第1項
    定有明文。又訴狀送達後，原告不得將原訴變更或追加他訴
    。但請求之基礎事實同一者，不在此限，同法第255條第1項
    第2款亦有規定。而請求之基礎事實同一，係指變更或追加
    之訴與原訴之主要爭點有其共同性，各請求利益之主張在社
    會生活上可認為同一或關連，而就原請求之訴訟及證據資料
    ，於審理繼續進行在相當程度範圍內具有同一性或一體性，
    得期待於後請求之審理予以利用，俾先後兩請求在同一程式
    得加以解決，避免重複審理，進而為統一解決紛爭者，即屬
    之。經查，本件原告起訴時，原係主張被告甲○○積欠其互
    助會會款新台幣（以下同）2,996,020元，嗣經雙方合意將
    互助會欠款變更為金錢借款，並由被告甲○○簽發相同面額
    之本票，由乙○○背書擔任連帶保證人，將本票交付原告作
    為清償，惟上開本票屆期不獲付款，原告遂依據消費借貸及
    保證之法律關係，請求被告甲○○及乙○○連帶給付原告2,
    996, 020元，及自92年12月31日起至清償日止，按年息百分
    之5計算之利息。嗣原告於99年7月29日言詞辯論期日到庭撤
    回對乙○○之請求，並將其對被告甲○○請求所依據之法律
    關係，由消費借貸變更為合會及票據之法律關係，並依據選
    擇合併關係而為請求（此見99年7月29日言詞辯論筆錄）。
    因乙○○未於言詞辯論期日到場，於原告撤回對其之訴訟前
    ，其未為本案之言詞辯論，故依民事訴訟法第262條第1項但
    書之規定，原告所為對乙○○訴訟之撤回，毋須得到乙○○
    之同意，即應予准許。至於原告將其對被告甲○○請求所依
    據之法律關係，由消費借貸變更為合會及票據之法律關係，
    並依據選擇合併關係而為請求部分，核其請求之基礎事實同
    一，程序上亦應准許。則揆諸上開之規定及說明，原告所為
    上開訴之撤回及變更，程序上均應予以准許，合先敘明。
二、本件被告經合法通知，未於言詞辯論期日到場，核無民事訴
    訟法第386條各款所列情形，爰依原告聲請，由其一造辯論
    而為判決。
乙、實體方面：
一、原告主張：
（一）緣原告與被告甲○○於民國（以下同）87年間各自擔任會
      首召開民間互助會，被告甲○○加入下列由原告擔任會首
      之三個互助會︰（一）87年5月起會至89年10月之互助會
      ，會款一萬元，採下標制（見原證八之互助會單影本乙份
      ）；（二）88年12月起會至91年3月止，會款二萬元，採
      上標制（見原證一︰互助會單影本乙份）；（三）89年5
      月起會至91年11月止，會款二萬元，採上標制（見原證二
      ︰互助會單影本乙份）。原告也加入下列以被告甲○○為
      會首之三個互助會︰（一）87年3月起會至90年2月止，會
      款一萬元，採上標制（見原證三︰互助會單影本乙份）；
      （二）88年2月起會至90年3月止，會款二萬元，採上標制
      （見原證四︰互助會單影本乙份）；（三）88年12月起會
      至90年9月止，會款二萬元，採上標制（見原證五︰互助
      會單影本乙份）。
（二）被告參加原告擔任會首之三個互助會，均已得標而成為死
      會，然被告於得標後僅支付數期死會會款，即不再繳款，
      致使原告必須以會首身分負起互助會責任，並代被告付款
      予其他互助會員，總計原告代被告繳付之互助會會款共計
      為137萬6020元，分述如下︰
    (1)該87年5月起會至89年10月之互助會︰2萬元。
      被告甲○○參加該互助會二會，分別於87年8月（利息920
      元）、87年10月（利息980元）得標，其後被告甲○○就
      該二會得標後雖有按月繳納死會會款，但其就該二會均在
      最後一期即89年10月即未繳納死會會款各一萬元（由於採
      下標制，利息已經含在內），因此該互助會被告甲○○積
      欠原告2萬元死會會款。
    (2)88年12月起會至91年3月之互助會︰78萬120元。
      被告甲○○參加該互助會二會，分別於89年1月（利息167
      0元）、89年7月得標（利息1670元），其後被告甲○○就
      該二會得標後支付死會會款至89年9月，自89年10月起即
      不再繳納死會會款，直至91年3月，因此各會各積欠18 期
      死會會款，由於採上標制利息須外加，因此被告此互助會
      積欠原告會款為78萬120元（計算式︰21670元×18期×2
      會＝78萬120元）。
    (3)89年5月起會至91年11月之互助會︰57萬5900元。
      被告甲○○參加該互助會一會，於89年8月得標（利息215
      0元），被告甲○○得標後繳納死會會款至89年9月，自89
      年10月起即不再繳納會款直至91年11月，因此積欠26期死
      會會款，由於採上標制利息須外加，因此被告積欠原告之
      會款為57萬5900元（計算式︰22150元×26期＝57萬5900
      元）。
    (4)綜上，被告就上開原告擔任會首之三個互助會，共積欠原
      告會款137萬6020元（計算式︰2萬元＋78萬120元＋57萬
      5900元＝137萬6020元）。
（三）又原告加入以被告為會首之三互助會均為活會，且按月繳
      納活會會款且均未標會，詎被告就其自己擔任會首之前述
      三互助會，竟於會期未滿前即89年10月間宣告倒會，而被
      告於倒會後積欠原告之會款合計為173萬7460元，分述如
      下︰
    (1)87年3月起會至90年2月之互助會︰66萬3900元。
      原告參加該互助會二會，一直繳納各會每月會款10000元
      直到89年10月被告倒會，至89年10月被告倒會時原告各會
      已經繳納31期，由於採上標制，利息需要另計，利息係以
      各月得標人提出之利息合計為21950元，因此被告此互助
      會積欠原告會款為66萬3900元(計算式：（【10000元×31
      期】＋21950元）×2會＝66萬3900元）。
    (2)88年2月起會至90年3月之互助會︰86萬40元。
      原告參加該互助會二會，一直繳納各會每月會款20000元
      直到89年10月被告倒會，至89年10月被告倒會時原告各會
      已經繳納20期，由於採上標制，利息需要另計，利息係以
      各月得標人提出之利息合計為30020元，因此被告此互助
      會積欠原告會款為86萬40元（計算式︰(【20000元×20期
      】＋30020元)×2會＝86萬40元）。
    (3)88年12月起會至90年9月之互助會︰21萬3520元
      原告參加該互助會一會，一直繳納每月會款20000元直到
      89年10月被告倒會，至89年10月被告倒會時原告各會已經
      繳納10期，由於採上標制，利息需要另計，利息係以各月
      得標人提出之利息合計為13520元，因此被告此互助會積
      欠原告會款為21萬3520元（計算式︰【20000元×10期】
      ＋13520元＝21萬3520元）。
    (4)是以，被告就其擔任上開互助會會首而積欠原告之會款共
      計173萬7460元（計算式:66萬3900元＋86萬40元＋21萬35
      20元＝173萬7460元）。
（四）依前所述，被告積欠原告擔任互助會會首三會之死會金額
      計137萬6020元，以及被告自己擔任三互助會會首而積欠
      原告活會會款計173萬7460元，總計為311萬3480元，嗣被
      告與原告合意就其他帳款相互抵償並進行結算，經結算後
      被告尚積欠原告會款計299萬6020元，被告遂於92年12月
      30日開立票號為084268、金額為299萬6020元、到期日為
      92年12月30日之本票乙紙（以下簡稱系爭本票）交付予原
      告作為清償（見原證七︰本票影本乙份），詎該本票屆期
      經原告提示並未獲付款。原告爰依前開合會契約及票據之
      法律關係，依據選擇合併之關係，請求被告給付款項，並
      聲明:１、被告應給付原告2,996,020元，及自民國九十二
      年十二月三十一日起至清償日止，按年利率百分之五計算
      之利息；２、訴訟費用由被告負擔；３、原告願供擔保，
      請准宣告假執行。
二、被告未於言詞辯論期日到場，亦未提出準備書狀作何聲明或
    陳述。
三、法院之判斷：
（一）原告主張之上開事實，業經提出互助會單影本6份、被告
      欠款計算明細表影本、系爭本票影本等件為證，經核屬實
      ，而被告則未到庭為任何有利於己之聲明或陳述供本院審
      酌，應堪認原告上開之主張為真實。
（二）按在票據上簽名者，依票上所載文義負責；本票發票人所
      負責任，與匯票承兌人同；付款人於承兌後，應負付款之
      責；又執票人向本票債務人行使追索權時，得要求自到期
      日起如無約定利率者，依年利6釐計算之利息，票據法第5
      條第1項、第121條、第52條第1項、第97條第1項第2款分
      別定有明文。本件被告既為系爭本票之發票人，自當依票
      上所載文義負責，從而，原告依票據之法律關係，請求被
      告給付如主文第一項所示之票款2,996,020元，及自本票
      到期日之翌日即92年12月31日起至清償日止，按年息百分
      之5計算之利息，揆諸前開法條規定，核屬正當，應予准
      許。
（三）本件原告依票據之法律關係，請求被告給付上開金額既已
      獲准許，則原告依選擇合併之關係，另主張依合會之法律
      關係向被告請求，即無庸予以審究，併此敘明。
四、假執行之宣告：原告陳明願供擔保聲請宣告假執行，核無不
    合，爰酌定相當擔保金額，准予宣告假執行。
五、據上論結：原告之訴為有理由，依民事訴訟法第385條第1項
    前段、第390條第2項、第78條，判決如主文。
中    華    民    國    99    年    8    月     31    日
                  民事第二庭  法  官  鄭政宗
以上正本係照原本作成。
如對本判決上訴，須於判決送達後20日內向本院提出上訴狀。
中    華    民    國    99    年    8     月    31    日
                              書記官  鄧雪怡

司法院資訊處製作；財團法人民間司法改革基金會備份。
